---
title: "Ejemplos 7. Preliminar Tarea 3. Get data"
author: "Análisis Numérico"
date: "Marzo 2025"
output: 
  html_document:
    toc: true
    toc_depth: 1
    theme: cerulean
---





<style>
body {
text-align: justify}
</style>



```{r setup, include=FALSE}
knitr::opts_chunk$set(echo = TRUE)
library(knitr)
library(tidyverse)
library(pracma)
library(plotly)
library(MASS)
#library(ISLR2)
library(car)
library(corrplot)
library(rgl)
library(scatterPlotMatrix)


library(openxlsx)
library(readxl)
library(writexl)
library(quantmod)
library(xts)
library(zoo)
library(dygraphs)
knitr::knit_hooks$set(webgl = hook_webgl)
```



El objetivo de este archivo es obtener datos para llevar a cabo la Tarea 3 del curso Análisis Numérico. 


# Indicadores económicos INEGI

Inicialmente es necesario descargar el archivo de las series originales mensuales de los indicadores económicos que proporciona el [INEGI](https://www.inegi.org.mx/app/tablero/). Es necesario hacer una exploración preliminar del archivo para identificar las filas requeridas (en este caso fue desde la fila 2 hasta la 386).


```{r}
#Recuerda que es importante brindar de manera adecuada la ruta donde se encuentra el archivo
inegi_ie <- read_xls("./BIE_BIE20250304133009.xls", range = cell_rows(2:386))
```

Dado que los nombres de las columnas (indicadores) es muy extenso, será conveniente brindar nuevos nombres (sin espacios, ni caracteres especiales, a excepción de los guiones bajos) que sean representativos. 


```{r}
names(inegi_ie) <- c("Periodo", "IGAE", "Actividades_Primarias", "Actividad_Industrial", "IVF_Construccion",
  "Actividades_Terciarias", "Ingresos_Retail", "Inversion_Fija_Bruta",
  "IP_Consumidor", "IP_Consumidor_Subyacente", "IP_Productor",
  "Tasa_Desocupacion_Urbana", "Tendencia_Empleo_Manufacturas",
  "Asegurados_IMSS", "Expectativa_Personal_Ocupado",
  "Importaciones_Totales", "Importaciones_No_Petroleras",
  "Exportaciones_Totales", "Exportaciones_Petroleras",
  "Exportaciones_No_Petroleras", "Precio_Promedio_Petroleo",
  "TIIE", "Cetes_28_Dias", "Tasa_Fondeo_Gubernamental",
  "Tipo_Cambio_Nominal", "Tipo_Cambio_Real_Multilateral",
  "IPC_BMV", "Reservas_Internacionales",
  "Confianza_Empresarial", "Indicador_Tendencia_Agregado",
  "Pedidos_Manufactureros", "Confianza_Consumidor",
  "Expectativa_Uso_Planta_Equipo", "Expectativa_Inventarios_Insumos",
  "IPI_EUA", "Produccion_Manufacturera_EUA",
  "Comercio_Retail_EUA", "Tasa_Desempleo_EUA",
  "Empleo_EUA", "Tasa_Bonos_Tesoro_EUA",
  "SP500", "Dow_Jones", "Confianza_Consumidor_EUA"
)

```

Para que el periodo tenga formato de fecha es necesario utilizar la función `ym` (year-month) del package `lubridate`.

```{r}
inegi_ie$Periodo <- ym(inegi_ie$Periodo)
write.xlsx(inegi_ie, "./inegi_data.xlsx")
glimpse(inegi_ie)
```

En total son 42 indicadores, se sugiere trabajar con un subconjunto de estos. En particular es útil escoger aquellos que pertenezcan a la misma clasificación:

```{r}
Produccion <- names(inegi_ie)[2:6]
Produccion
Demanda <- names(inegi_ie)[7:8]
Demanda
Precios <- names(inegi_ie)[9:11]
Precios
Mercado_laboral <- names(inegi_ie)[12:15]
Mercado_laboral
Sector_externo <- names(inegi_ie)[16:21]
Sector_externo
Mercado_financiero <- names(inegi_ie)[22:28]
Mercado_financiero
Opinion <- names(inegi_ie)[29:34]
Opinion
Ind_EUA <- names(inegi_ie)[35:43]
Ind_EUA
```


Por ejemplo, a continuación seleccionamos los indicadores de Producción, Precios, Sector externo y Mercado financiero. 


```{r}
inegi_subconjunto <- inegi_ie |> dplyr::select(Periodo, all_of(c(Produccion, Precios, Sector_externo, Mercado_financiero)))
glimpse(inegi_subconjunto)
```

Contamos valores ausentes (NA).

```{r}
colSums(is.na(inegi_subconjunto))
```

En este caso, dada la cantidad de valores ausentes en el indicador de precios productor (IP_Productor), se descarta. Posteriormente nos quedamos con las observaciones completas.

```{r}
inegi_subconjunto <- inegi_subconjunto |> dplyr::select(-IP_Productor) |> drop_na()
glimpse(inegi_subconjunto)
```

Lo guardamos en un archivo xlsx para usarlo en la Tarea 3.

```{r}
write.xlsx(inegi_subconjunto, "./inegi_subdata.xlsx")
#La siguiente función lee los datos seleccionados:
#inegi_subconjunto <- read.xlsx("./inegi_subdata.xlsx", detectDates = TRUE)
```




# Valores financieros

Utilizamos el package `quantmod` para descargar valores financieros desde [Yahoo Finance](https://finance.yahoo.com/). Ejemplo NVDA.


```{r}
begin_date ="2020-01-01"
end_date = "2025-03-03"
getSymbols("NVDA", src = "yahoo", from = begin_date, to = end_date, periodicity = "daily")

chartSeries(NVDA)
```

Descargamos los valores de 10 compañías (verificar que todas tengan valores en el periodo escogido), nótese que en cada caso se almacena como un objeto del tipo `xts` - `zoo` (series temporales).


```{r}
tickers <- c("AAPL", "AMZN", "META", "GOOG", "NVDA", "NFLX", "AMD", "MSFT", "DIS", "BA")
getSymbols(tickers, src = "yahoo", from = begin_date, to = end_date, periodicity = "daily")
class(AAPL)

```


A continuación se filtran los valores de cierre y se guarda como `precio_cierre.RDS` (este es un objeto del tipo xts-zoo, no es un data frame)

```{r}
lista <- lapply(tickers, function(x) Cl(get(x)))
precio_cierre <- do.call(merge,lista)

dygraph(precio_cierre)
saveRDS(precio_cierre, "precio_cierre.RDS")
# La siguiente función se utilizaría para leer el objeto precio_cierre.RDS
#precio_cierre <- readRDS("precio_cierre.RDS")



```



Ahora convertimos las series de tiempo a un data frame y lo guardamos en un archivo xslx para utilizarlo en la Tarea 3.



```{r}
precio_cierre_df <- as.data.frame(precio_cierre)
precio_cierre_df <- mutate(precio_cierre_df, Fecha= index(precio_cierre), .before = 1)
glimpse(precio_cierre_df)
write.xlsx(precio_cierre_df, "precio_cierre_df.xlsx")
```

