---
title: "Ejemplos 6. Regresión Lineal"
author: "Análisis Numérico"
date: "Febrero 2025"
output: 
  html_document:
    toc: true
    toc_depth: 1
    theme: cerulean
---





<style>
body {
text-align: justify}
</style>



```{r setup, include=FALSE}
knitr::opts_chunk$set(echo = TRUE)
library(knitr)
library(tidyverse)
library(pracma)
library(plotly)
library(MASS)
library(ISLR2)
library(car)
library(corrplot)
library(rgl)
library(scatterPlotMatrix)
knitr::knit_hooks$set(webgl = hook_webgl)
```


# Conjunto de datos *Credit*

```{r}
data(Credit)
head(Credit)
glimpse(Credit)
```
En total son 11 variables, de las cuales 4 son cualitativas o categóricas: `Own`, `Student`, `Married` y `Region`. A continuación se muestra el resumen estadístico de cada una:

```{r}
summary(Credit)
```




# Distribución de variables cuantitativas (histogramas) {.tabset}

## Income {.tabset}

### Student

```{r echo=FALSE, warning=FALSE, message=FALSE}
ggplot(Credit)+
  geom_histogram(aes(Income, fill=Student), color="black")+
  scale_fill_manual(values=c("firebrick", "goldenrod1"))+
  theme_bw()

```



### Region

```{r echo=FALSE, warning=FALSE, message=FALSE}
ggplot(Credit)+
  geom_histogram(aes(Income, fill=Region), color="black")+
  scale_fill_manual(values=c("chocolate1", "dodgerblue", "red"))+
  theme_bw()

```


## Limit {.tabset}


### Student

```{r echo=FALSE, warning=FALSE, message=FALSE}
ggplot(Credit)+
  geom_histogram(aes(Limit, fill=Student), color="black")+
  scale_fill_manual(values=c("firebrick", "goldenrod1"))+
  theme_bw()

```


### Region

```{r echo=FALSE, warning=FALSE, message=FALSE}
ggplot(Credit)+
  geom_histogram(aes(Limit, fill=Region), color="black")+
  scale_fill_manual(values=c("chocolate1", "dodgerblue", "red"))+
  theme_bw()

```

## Rating {.tabset}


### Student

```{r echo=FALSE, warning=FALSE, message=FALSE}
ggplot(Credit)+
  geom_histogram(aes(Rating, fill=Student), color="black")+
  scale_fill_manual(values=c("firebrick", "goldenrod1"))+
  theme_bw()

```


### Region

```{r echo=FALSE, warning=FALSE, message=FALSE}
ggplot(Credit)+
  geom_histogram(aes(Rating, fill=Region), color="black")+
  scale_fill_manual(values=c("chocolate1", "dodgerblue", "red"))+
  theme_bw()

```




## Balance {.tabset}

### Estudent

```{r echo=FALSE, warning=FALSE, message=FALSE}
ggplot(Credit)+
  geom_histogram(aes(Balance, fill=Student), color="black")+
  scale_fill_manual(values=c("firebrick", "goldenrod1"))+
  theme_bw()

```

### Region

```{r echo=FALSE, warning=FALSE, message=FALSE}
ggplot(Credit)+
  geom_histogram(aes(Balance, fill=Region), color="black")+
  scale_fill_manual(values=c("chocolate1", "dodgerblue", "red"))+
  theme_bw()

```



# Diagramas de dispersión (scatter plots) {.tabset}


## Income vs Limit

```{r echo=FALSE, warning=FALSE, message=FALSE}
ggplot(Credit)+
  geom_point(aes(Income, Limit, color=Student), size=2)+
  geom_smooth(aes(Income, Limit), method="lm", linewidth=1, se=FALSE)+
  scale_color_manual(values=c("firebrick", "goldenrod1"))+
  theme_bw()
```

## Income vs Rating


```{r echo=FALSE, warning=FALSE, message=FALSE}
ggplot(Credit)+
  geom_point(aes(Income, Rating, color=Student), size=2)+
  geom_smooth(aes(Income, Rating), method="lm", size=1, se=FALSE)+
  scale_color_manual(values=c("firebrick", "goldenrod1"))+
  theme_bw()
```


## Income vs Balance


```{r echo=FALSE, warning=FALSE, message=FALSE}
ggplot(Credit)+
  geom_point(aes(Income, Balance, color=Student), size=2)+
  geom_smooth(aes(Income, Balance), method="lm", size=1, se=FALSE)+
  scale_color_manual(values=c("firebrick", "goldenrod1"))+
  theme_bw()
```


# Matriz de dispersión

```{r echo=FALSE}
scatterPlotMatrix(dplyr::select(Credit, where(is.numeric)))

```



# Correlación

```{r, echo= FALSE}
credit_corr <- cor(dplyr::select(Credit, where(is.numeric)))

credit_corr

```

```{r, echo=FALSE}
corrplot(credit_corr)
```

# Regresión lineal simple Limit ~ Income, paso a paso.

Se requiere ajustar una regresión lineal simple por medio de mínimos cuadrados con el siguiente modelo:

\begin{equation}
Y \approx \beta_0 + \beta_1 X 
\end{equation}

Donde $Y=Limit$ y $X=Income$. Los coeficientes están dados por

\begin{equation}
\beta_1 = \frac{\sum_{i=1}^n (x_i-\bar{x}) (y_i-\bar{y})}{\sum_{i=1}^n (x_i-\bar{x})^2} \qquad \qquad \beta_0=\bar{y}-\beta_1\bar{x}
\end{equation}

Inicialmente seleccionamos las columnas `Income`  y `Limit`.  Para cada una calculamos la desviación de la media y posteriormente el producto de tales desviaciones:


```{r}
data_reg <- dplyr::select(Credit, Income, Limit)
data_reg <- mutate(data_reg, desv_Income= Income - mean(Income), desv_Limit = Limit - mean(Limit), desv_producto = desv_Income * desv_Limit, desv_Incomesq = desv_Income^2 )

head(data_reg)
```


Con los valores recién calculados se obtienen los coeficientes:

```{r}
beta1 <- sum(data_reg$desv_producto) / sum(data_reg$desv_Incomesq)
beta1

beta0 <- mean(data_reg$Limit) - beta1 * mean(data_reg$Income)
beta0
```



Se grafica la línea con los coeficientes obtenidos y se compara con la línea que genera `geom_smooth`.


```{r echo=FALSE, warning=FALSE, message=FALSE}
ggplot(Credit)+
  geom_point(aes(Income, Limit, color=Student), size=2)+
  geom_smooth(aes(Income, Limit), method="lm", linewidth=1.25, se=FALSE)+
  geom_abline(intercept = beta0, slope = beta1 , color ="deeppink", linewidth=0.95, linetype= "dashed")+
  scale_color_manual(values=c("firebrick", "goldenrod1"))+
  theme_bw()
```



En R podemos utilizar la función `lm` para llevar a cabo el modelo:


```{r}
reg_lim_inc <- lm(Limit ~ Income, data = Credit)

summary(reg_lim_inc)
```



# Interpretación de resultados

Residuos: El valor observado de la variable dependiente (Limit) - valor ajustado por el modelo.

```{r}
tabla_resultados <- tibble(Limit=Credit$Limit, Limit_fitted= reg_lim_inc$fitted.values, Residuos= Limit-Limit_fitted, Residuals= reg_lim_inc$residuals)

summary(tabla_resultados$Residuos)
```


```{r echo=FALSE, warning=FALSE, message=FALSE}
ggplot(Credit)+
  geom_point(aes(Income, Limit, color=Student), size=2)+
  geom_smooth(aes(Income, Limit), method="lm", linewidth=1.25, se=FALSE)+
  geom_segment(aes(x=Income, y=reg_lim_inc$fitted.values, xend=Income, yend=Limit), alpha=0.5)+
  scale_color_manual(values=c("firebrick", "goldenrod1"))+
  theme_bw()
```



Calcular RSE


```{r}
RSS <- sum(tabla_resultados$Residuos^2)
RSE <- sqrt(RSS/(nrow(Credit)-2))

RSS


RSE
```
Error estándar de $\beta_0$


```{r}
SE_beta0 <- RSE * sqrt(1/nrow(Credit)+mean(Credit$Income)^2/
                      (sum((Credit$Income-mean(Credit$Income))^2)   ) )
SE_beta0

```

Error estándar de $\beta_1$

```{r}
SE_beta1 <- sqrt(RSE^2/(sum((Credit$Income-mean(Credit$Income))^2)))
SE_beta1
```



t-value de $\beta_0$

```{r}
t_beta0 <- coef(reg_lim_inc)[[1]]/SE_beta0
t_beta0
```

p-value de $\beta_0$

```{r}
2*pt(t_beta0, df= nrow(Credit)-2, lower.tail = FALSE)
```


t-value de $\beta_1$

```{r}
t_beta1 <- coef(reg_lim_inc)[[2]]/SE_beta1
t_beta1
```

p-value de $\beta_1$

```{r}
2*pt(t_beta1, df= nrow(Credit)-2, lower.tail = FALSE)
```


En ambos casos el valor absoluto de los t-values es muy alto, por lo tanto los p-values son muy bajos  (prácticamente cero), a manera de ejemplo se muestra el área bajo la curva de la función de densidad de una variable aleatoria con distribución t y 398 grados de libertad para un hipotético t-value de 1.5.


```{r}
ggplot()+
  geom_function(fun = dt, args = list(df = nrow(Credit)-2), xlim=c(-3.5, 3.5), color="goldenrod", linewidth=2.5)+
  geom_function(fun = dnorm, xlim=c(-3.5, 3.5), color="red")+
  stat_function(fun = dt, args = list(df = nrow(Credit)-2), xlim=c(-3.5, -1.5), geom = "area", fill= "green", alpha =0.75)+
  stat_function(fun = dt, args = list(df = nrow(Credit)-2), xlim=c(1.5, 3.5), geom = "area", fill= "green", alpha =0.75)+
  theme_bw()
```


Cálculo de $R^2$

```{r}
TSS <- sum((Credit$Limit-mean(Credit$Limit))^2)
RSQ <- (TSS-RSS)/TSS
RSQ
```
Correlación al cuadrado

```{r}
credit_corr^2
```





# Regresión Limit~ Balance


```{r echo=FALSE, warning=FALSE, message=FALSE}
ggplot(Credit)+
  geom_point(aes(Balance, Limit, color=Student), size=2)+
  geom_smooth(aes(Balance, Limit), method="lm", linewidth=1.25, se=FALSE)+
  scale_color_manual(values=c("firebrick", "goldenrod1"))+
  theme_bw()
```




```{r}
reg_lim_balance <- lm(Limit~ Balance, data=Credit)

summary(reg_lim_balance)
```






# Regresión lineal múltiple Limit ~ Income + Balance

```{r}
reg_lim_ib <- lm(Limit ~ Income + Balance, data=Credit)
summary(reg_lim_ib)
```


```{r webgl=TRUE}
scatter3d(Limit~ Income + Balance, data= Credit, fit="linear", residuals=TRUE, bg="white", axis.scales=TRUE, 
  grid=TRUE, ellipsoid=FALSE)


```





## Regresión polinomial


Generamos valores aleatorios a partir de una función cuadrática y se grafican:


```{r}
X <- rnorm(1500,mean= 15, sd= 5)
Y <- 2*X^2+4*X + rnorm(1500, sd=100)

datos <- data.frame(X=X, Y=Y)

ggplot(datos)+
  geom_point(aes(X, Y), color="goldenrod4")+
  theme_bw()

```


Se lleva a cabo la regresión lineal simple:


```{r}

modelo_lineal <- lm(Y~ X, data=datos)
summary(modelo_lineal)
```

Se aproxima la regresión polinomial:

```{r}
modelo_cuadratico <- lm(Y~ X + I(X^2), data=datos)
summary(modelo_cuadratico)
```

Se sugiere comparar los resultados, a continuación se hace de manera gráfica:



```{r}
f_lineal <- function(x){coef(modelo_lineal)[1] + coef(modelo_lineal)[2] *x}
f_cuadratica <- function(x){coef(modelo_cuadratico)[1] + coef(modelo_cuadratico)[2] *x + coef(modelo_cuadratico)[3] *x^2}

my_colors = c("Lineal"="dodgerblue3", "Cuadrática"= "chocolate1")

ggplot( )+
  geom_point(data=datos, aes(X, Y), color="goldenrod4")+
  geom_function(aes(color="Lineal"), fun = f_lineal, linewidth= 1.2)+
  geom_function(aes(color="Cuadrática"), fun = f_cuadratica, linewidth= 1.2)+
  scale_color_manual(values=my_colors)+
  labs(color =" ")+
  theme_bw()

```







