---
title: "Introducción a las Series Temporales en R"
author: "Análisis Numérico"
date: "Marzo 2025"
output: 
  html_document:
    toc: true
    toc_depth: 1
    theme: cerulean
---





<style>
body {
text-align: justify}
</style>



```{r setup, include=FALSE}
knitr::opts_chunk$set(echo = TRUE)
library(knitr)
library(tidyverse)
library(pracma)
library(plotly)
library(MASS)
library(car)
library(corrplot)
library(rgl)
library(RColorBrewer)

library(openxlsx)
library(readxl)
library(writexl)
library(quantmod)
library(xts)
library(zoo)
library(dygraphs)
library(mFilter)
library(TSstudio)
library(timetk)
library(forecast)
library(tseries)
knitr::knit_hooks$set(webgl = hook_webgl)
```


# Gráficas de una serie temporal {.tabset}

Las **series temporales** es una sucesión de observaciones registradas a intervalos de tiempo regulares. Son fundamentales en modelado predictivo y análisis de datos en diversas disciplinas.


Consideraremos el tipo de cambio nominal (pesos por dólar) con una frecuencia mensual.

## Serie 

```{r echo=FALSE}
inegi_data <- read.xlsx("./inegi_data.xlsx", detectDates = TRUE)
inegi_data <- inegi_data |> filter(year(Periodo)>=2016)


MXN_xts <- xts(inegi_data$Tipo_Cambio_Nominal, order.by=inegi_data$Periodo)
MXN_ts <- ts(inegi_data$Tipo_Cambio_Nominal, start = c(2016, 1), frequency = 12)
ts_info(MXN_xts)
ts_plot(MXN_xts, slider=TRUE)
```


## Comparación anual

```{r echo=FALSE}
ts_seasonal(MXN_xts, type = "normal", palette_normal = "Paired")
```

## Comparación mensual

```{r echo=FALSE}
ts_seasonal(MXN_xts, type = "cycle", palette = "Paired")
```


## Boxplot trimestral

```{r echo=FALSE}
plot_time_series_boxplot(inegi_data,  Periodo, Tipo_Cambio_Nominal, .period= "3 months", .color_var = year(Periodo), .interactive=TRUE, .smooth = FALSE)
```


## Heatmap

```{r echo=FALSE}
ts_heatmap(MXN_ts, color="Spectral")
```


## Surface

```{r echo=FALSE}
ts_surface(MXN_ts)
```



# Estadísticas de una serie temporal

## Media muestral

La media muestral es el promedio de los valores de la serie temporal a lo largo del tiempo. Se calcula como:

\begin{equation}
\bar{y}=\frac{1}{T} \sum_{t=1}^T y_t
\end{equation}

Donde $T$ es el número total de observaciones de la serie y $y_t$ es el valor de la serie en el tiempo $t$.


```{r}
mean(MXN_ts)
```

## Varianza muestral 

La varianza muestral cuantifica la dispersión de los valores de la serie alrededor de su media. Se calcula como:


\begin{equation}
s^2=\frac{1}{T-1} \sum_{t=1}^T (y_t-\bar{y})^2
\end{equation}


```{r}
var(MXN_ts)
```


## Autocovarianza muestral

Cuantifica la covarianza entre dos valores de la serie separados por un retraso (lag) $k$. Se calcula como:

\begin{equation}
\gamma_k=\frac{1}{T} \sum_{t=k+1}^T (y_t-\bar{y})(y_{t-k}-\bar{y})
\end{equation}

En este caso $y_{t-k}$ es el valor de la serie en el tiempo $t-k$.


## Autocorrelación muestral {.tabset}

Es una versión normalizada de la autocovarianza, que mide la correlacion entre dos valores de la serie separados por un retraso $k$, se calcula como:

\begin{equation}
\rho_k=\frac{\gamma_k}{\gamma_0}
\end{equation}


### Autocorrelación

```{r echo=FALSE}
ts_cor(MXN_ts, type = "acf")
```


### Lags

```{r echo=FALSE}
ts_lags(MXN_ts)
```



## Estacionariedad

Una serie temporal es **estacionaria** si la media y la varianza es constante a lo largo del tiempo y la autocovarianza entre dos puntos depende sólo de la distancia temporal entre ellos, no del momento específico.

Se aplica la preuva de Dickey-Fuller (ADF)

```{r}
adf.test(MXN_ts, alternative="stationary")
```

## Diferenciación

Si la serie no es estacionaria se puede aplicar diferenciación para eliminar la tendencia.


```{r}
MXN_diff <- diff(MXN_ts, differences = 1)
ts_plot(MXN_diff, slider=TRUE)
adf.test(MXN_diff, alternative="stationary")
```



# Descomposición  {.tabset}

Una serie temporal $y_t$ puede descomponerse en la suma (aditiva) de sus componentes principales:


\begin{equation}
y_t = T_t+S_t+R_t
\end{equation}

Donde $T_t$ es la tendencia (movimiento a largo plazo), $S_t$ es la estacionalidad (patrones repetitivos en intervalos regulares) y $R_t$ es el residuo (ruido aleatorio). O bien, de manera multiplicativa:

\begin{equation}
y_t = T_t S_t R_t
\end{equation}

## Serie original

```{r echo=FALSE}
ts_decompose(MXN_ts, type = "both")
```


## Serie diferenciada

```{r echo=FALSE}
ts_decompose(MXN_diff, type = "both")
```




# AutoRegresión {.tabset}

## Coeficientes

```{r echo=FALSE}
MXN_ar <- ar(MXN_ts, method = "mle", order.max = 5)
MXN_ar
```

## Gráfica

```{r echo=FALSE}
MXN_ar_res <- cbind(MXN_ts, MXN_ts-MXN_ar$resid)
colnames(MXN_ar_res) <- c("MXN", "MXN_fitted")
ts_plot(MXN_ar_res)

```


## Residuos

```{r echo=FALSE}
ts_plot(MXN_ar$resid)
```


## Forecast

```{r}
MXN_forecast <- forecast(MXN_ar, h=12)
plot_forecast(MXN_forecast)
```

